【裁判字號】    98,台上,6462
【裁判日期】    981105
【裁判案由】    偽造文書
【裁判全文】
最高法院刑事判決            九十八年度台上字第六四六二號
上  訴  人  甲○○
選任辯護人  徐揆智律師
上  訴  人  乙○○
選任辯護人  林梅玉律師
上列上訴人等因偽造文書案件，不服台灣高等法院中華民國九十
八年七月八日第二審更審判決（九十七年度重上更(五)字第一六四
號，起訴案號：台灣桃園地方法院檢察署八十七年度偵字第四０
三一、九０七五號），提起上訴，本院判決如下：
    主  文
上訴駁回。
    理  由
按刑事訴訟法第三百七十七條規定，上訴於第三審法院，非以判
決違背法令為理由，不得為之。是提起第三審上訴，應以原判決
違背法令為理由，係屬法定要件。如果上訴理由書狀並未依據卷
內訴訟資料，具體指摘原判決不適用何種法則或如何適用不當，
或所指摘原判決違法情事，顯與法律規定得為第三審上訴理由之
違法情形，不相適合時，均應認其上訴為違背法律上之程式，予
以駁回。本件原審經審理結果，認上訴人甲○○、乙○○二人犯
行明確，因而撤銷第一審之科刑判決，改判依行為時連續犯之規
定，均論處上訴人二人共同連續公務員明知不實之事項，而登載
於職務上所掌之公文書，足以生損害於公眾罪刑。已綜核全部卷
證資料，詳加斟酌論斷，敘明其所憑之證據及認定之理由。並就
甲○○所辯：不知興興營造有限公司（下稱興興營造）、峰義營
造有限公司（下稱峰義營造）及瑞盈營造有限公司（下稱瑞盈營
造）均係由乙○○一人實際經營；其批示三家不同負責人之營造
廠商進行比價，係政府授予之行政裁量權，並無違反法令之處；
乙○○辯稱：未向甲○○要求關照其本人所經營之營造公司，亦
未告知甲○○上開三家公司，係其實際經營等語各節，分別認何
以係諉卸刑責之飾詞，要無足採。另就證人陳來發、游振記、陳
慶文及陳阿根等四人所稱：工程係由村民反應後，再由村長向鄉
公所申報，均依各村需求，往上呈報，並非由鄉長甲○○主導，
由上往下安排；證人游文洲、褚飛雄，陳昭益、朱建明等四人證
稱：有關工程款之預算，並非甲○○所計算擬定，而係由下而上
呈請甲○○核示云云，認均不足資為上訴人二人有利之認定。俱
依卷存證據資料詳予指駁說明，從形式上觀察，並無違法情形存
在。上訴人二人上訴意旨仍執前詞置辯，均係就原判決已調查說
明之事項，任意指摘，非適法之第三審上訴理由。又原判決已說
明本件證人李秀美、葉正裕、林清祥、楊金萬、吳清光、簡雪鳳
、陳昭益、陳來發、游振記、陳慶文、陳阿根、游文洲、褚飛雄
、朱建明等人，於檢察官偵查中之言詞陳述，如何具有證據能力
之理由。而依民國九十二年二月六日修正公布，同年九月一日施
行之刑事訴訟法施行法第七條之三但書規定：該次修正刑事訴訟
法施行前已依法定程序進行之訴訟程序，其效力不受影響。本案
係於八十八年七月一日繫屬法院，而李秀美、葉正裕、林清祥、
楊金萬、吳清光、簡雪鳳等人於警詢及檢察官偵查中之陳述，既
經法院於刑事訴訟法修正施行前之審判期日，將各該供述證據提
示，並告以要旨，使上訴人二人有辯論機會，踐行合法之調查證
據程序，依上開修正刑事訴訟法施行法規定，該已依法定程序進
行之訴訟程序，不因上開法律修正而受影響。況原審更審前於審
理程序中，乙○○曾以證人身分接受甲○○詰問，則乙○○於警
詢及檢察官偵查中之陳述，自得作為認定甲○○犯罪之證據。另
原判決並未採葉正裕、陳昭益於偵查中之證詞資為論處甲○○罪
刑之依據，甲○○執此指摘原判決違法，自非適法。再共同實行
犯罪行為，在合同意思範圍內，相互利用他人之行為，以達其犯
罪之目的，原不必每一階段均參與，祇須分擔犯罪行為之一部，
即應對於全部所發生之結果共同負責，而共同正犯之意思聯絡，
不限於事前有所協議，於行為當時，基於相互之認識，以共同犯
罪之意思參與者，亦無礙於共同正犯之成立。原判決以甲○○行
為時係桃園縣大園鄉鄉長，於該鄉公所辦理發包工程案件時，負
責指定投標廠商、工程底價之核定、主持投標廠商之比價程序等
職務。經原審法院另案判處罪刑確定之吳清光，擔任該鄉公所建
設課技士，負責承辦工程發包業務，均係公務員。乙○○則係上
開三家營造公司之實際經營者。乙○○為能順利承攬大園鄉公所
發包之工程，乃憑藉其與甲○○之交情，向甲○○要求多多關照
。甲○○因私情而予以應允，旋與乙○○共同在投標廠商之指定
、工程底價核定及進行投標比價程序過程中，互相勾結，首先由
甲○○就原判決附表所示之二十五件工程，經乙○○提供之特定
廠商中，批示其中三家公司參加比價。上訴人二人與吳清光共同
基於公務員登載不實之概括犯意聯絡，明知上開廠商均係乙○○
經營，並無實質之比價，竟推由吳清光於審核廠商資料及押標金
後，於其職務上應製作之比價紀錄表，利用未深知上情之建設課
人員林美麗、簡雪鳳製作實質並未比價之不實比價紀錄表，核其
等所為係犯刑法第二百十三條之公務員明知為不實之事項而登載
於職務上所掌之公文書罪，上訴人二人與吳清光間有犯意聯絡及
行為分擔，為共同正犯。而吳清光既係負責承辦工程發包業務，
則上開工程開標時應製作之比價紀錄表自係其職務上所掌之公文
書。原判決已就上訴人二人如何與負責承辦工程發包職務，依法
有製作比價紀錄表權限之共同正犯吳清光為犯罪之謀議，及分擔
犯罪行為之實行，於事實欄明確記載，理由內詳加說明。縱甲○
○未親自主持上開比價之開標程序，亦未審查投標人之證件及押
標金，均不影響其所應負共同正犯之罪責。又甲○○聲請傳喚之
證人賈曙華、曾惠芬、朱建明、游文洲、李本、呂淵泉、陳長銓
之證述，與本件尚無直接關連，要難為甲○○有利之認定，俱經
原判決於理由內論敘綦詳。甲○○上訴意旨仍執前詞謂：依大園
鄉公所營繕比價作業流程，其僅負責批示二家廠商和核定工程底
價，其未負責比價作業，亦未親自主持開標程序；其指定之二家
廠商均為績優廠商，自無違法之處；其未過問各項工程之計價及
編列；原判決就證人李本、呂淵泉之證詞未說明摒棄不採之理由
等語；另乙○○上訴意旨謂：原判決未就比價紀錄表之文書性質
及究應由何人製作，明確認定詳細說明，理由不備云云。均係就
原判決上開明白論斷之事項，任意指摘為違法，亦難認係合法之
第三審上訴理由。而原判決事實欄係記載甲○○有主持投標廠商
之比價程序之「職務」，並未認定其有實際主持系爭工程之開標
比價程序。另原判決理由欄係以證人簡雪鳳、吳清光、朱建明雖
分別供證：甲○○不參與系爭工程開標作業，亦不審查投標人之
證件及押標金；且證人吳清光亦證稱：甲○○並未參與開標及審
標之過程，亦沒有向其表示要特別照顧特定廠商，其開標時亦不
知道參與投標廠商間之關係等語。然上訴人二人間既有請託如前
，且甲○○確屢屢在簽呈中批示由乙○○經營之營造公司及借牌
陪標之公司參與比價，而該鄉公所之職員亦因而通知乙○○之會
計李秀美前往領取標單；甲○○復曾供稱：「前開工程比價係由
建設課技士吳清光主持，比價完後簡雪鳳拿給我簽字」等情。顯
見甲○○係明知上開其所批示參與比價之廠商，無論名義為何，
實質上均係由乙○○承作，並無比價之實，認上開證人前揭證詞
，不足為有利甲○○之認定。其事實之記載與理由之說明，並無
不符之處。乃乙○○上訴意旨遽謂：原判決上開理由之說明，有
所矛盾等語，顯未依卷內證據資料而為指摘，尚與法律規定得為
第三審上訴理由之違法情形，不相適合。原判決係依憑甲○○、
乙○○在法務部調查局桃園縣調查站詢問及檢察官偵訊時之供述
，及乙○○所書立之自白書，資以認定上訴人二人朋誼甚篤，私
情非淺，而乙○○確有就本案工程為獲承包向甲○○請託等情。
甲○○上訴意旨謂原判決認定上開事實未依憑證據，顯係未依卷
內證據資料所為指摘，自非合法。再證人之供述前後不符時，究
竟何者為可採，事實審法院仍得依證據法則，本於自由心證予以
斟酌，作合理之比較，定其取捨，非謂一有不符或矛盾，即應認
其全部均為不可採信。又同一證人前後供述證據彼此不能相容，
則採信同一證人之部分證言，乃法院取捨證據法理上之當然結果
，雖未於判決理由內說明捨棄他部分證言，而僅說明採用某部分
證言之理由，倘於判決本旨並無任何影響時，此判決不備理由之
單純訴訟程序瑕疵，依法自不得執為第三審上訴理由。原判決已
就證人吳清光、簡雪鳳、朱建明等人，前後所為內容不一之供述
，依證據法則，本於自由心證，詳敘其取捨認定之理由。且以上
開證人所為有利上訴人二人之陳述，認何以係迴護之詞，不足採
信，逐一指駁說明，俱有卷存證據資料可資覆按，自不得任指判
決違法。況本件共同正犯吳清光經原審法院另案判處罪刑確定，
則原審法院本於職權之行使，未採吳清光有利上訴人二人之陳述
，縱未於理由內說明捨棄不採之理由，但於判決本旨既無影響，
此判決不備理由之單純訴訟程序瑕疵，依法自不得執為第三審上
訴理由。甲○○上訴意旨謂：原判決採上開證人前後不一之證述
，為論罪之依據，且就有利甲○○之陳述，未說明摒棄不採之理
由，有判決理由欠備之違法等語，亦非適法。至上訴人二人其餘
上訴意旨，俱對原判決究竟如何違背法令，未依卷內訴訟資料為
具體之表明，徒憑己意，就屬原審採證認事職權之適法行使，及
原判決已經調查說明事項，任意指摘為違法，或重為單純事實上
之爭辯，均不足據以辨認原判決已具備違背法令之形式要件。綜
上所述，應認本件上訴人二人之上訴俱為違背法律上之程式，予
以駁回。
據上論結，應依刑事訴訟法第三百九十五條前段，判決如主文。
中    華    民    國  九十八  年   十一   月    五    日
                      最高法院刑事第四庭
                          審判長法官  張  淳  淙
                                法官  劉  介  民
                                法官  蔡  彩  貞
                                法官  徐  文  亮
                                法官  林  勤  純
      本件正本證明與原本無異
                                      書  記  官
中    華    民    國  九十八  年   十一   月    九    日
                                               Ａ


司法院資訊處製作；財團法人民間司法改革基金會備份。
